【裁判字號】    98,消債抗,56
【裁判日期】    981223
【裁判案由】    抗告事件
【裁判全文】
臺灣彰化地方法院民事裁定            98年度消債抗字第56號
抗  告  人  乙○○
代  理  人  丙○○律師
送達代收人  甲○○
上列抗告人因消費者債務清理事件聲請更生，對於民國98年8 月
17日本院98年度消債更字第151 號裁定提起抗告，本院裁定如下
：
    主    文
抗告駁回。
抗告程序費用新臺幣壹仟元由抗告人負擔。
    理    由
一、本件抗告意旨略以：
（一）原審以抗告人平均薪資新臺幣（下同）22,077元，抗告人
      陳報每月必要支出為11,261元，扣除不必要支出，如電話
      費支出過高達2,000 元，認應以主計處公佈之97年臺灣省
      每人每月最低生活費9,829 元，作為計算之標準，核計抗
      告人平均月薪資22,077元扣除必要生活費用9,829 元後尚
      有12,000元，認抗告人無不能清償之情事而駁回抗告人更
      生之聲請。惟查，抗告人係保險業務員，基於工作性質之
      需要，抗告人往往需與客戶接洽業務，甚至私底下保持密
      切關懷問候，其使用行動電話之頻率較一般人更高乃屬無
      可避免。是抗告人上開工作上所需從事之內容，非屬娛樂
      ，亦非朋友間閒聊之奢侈浪費行為甚明，原審認抗告人陳
      報之每月電話費支出2,000 元部分過高，並予以剔除，實
      有誤解，抗告人之必要生活支出，應為11,261元無誤。
（二）抗告人民國（下同）97年7 、8 、9 等3 個月，係因公司
      體諒新進人員之適應期，始按月酌予補助6,000 元，此由
      抗告人97年7 、8 、9 月之支薪項目均有「財務補助金」
      之項目，而97年10月份後支薪之項目即無該項目，可資證
      明。另查，抗告人98年1 月乃因公司頒發年終獎金，始有
      前揭之獎金收入，衡情年終獎金需視公司年度營收狀況斟
      酌發給，並非每年固定發放，且以近年景氣低靡之境況，
      來年是否仍有年終獎金可領，抗告人實無法樂觀期待亦明
      。故而，抗告人97年7 、8 、9 月等3 個月及98年1 月之
      薪資均屬非經常性之收入，實不應列入聲請人「每月固定
      收入」之計算，茲將抗告人其餘月份之薪資予以加總平均
      後，抗告人每月固定之收入應為15,746元，原審認抗告人
      平均月薪22,077元，恐有誤會。據上，抗告人平均每月薪
      資15,746 元，扣除必要生活費用11,261元後，僅剩4,485
      元，顯已不能清償抗告人現存之債務，爰依法提起抗告，
      請求廢棄原裁定，並准抗告人開始更生等語。
二、按「債務人不能清償債務或有不能清償之虞者，得聲請更生
    或清算程序，清理其債務。」、「聲請更生或清算不合程式
    或不備其他要件者，法院應以裁定駁回之，但其情形可以補
    正者，法院應定期間先命補正。」，消費者債務清理條例第
    3條、第8條分別定有明文。次按衡諸債之關係，係以當事人
    間之信賴關係為基礎，實為社會經濟組織之重要支柱，故當
    事人以法律行為追求個人利益之際，亦應顧及相對人之利益
    ，並考量債權債務在社會上之作用，本於誠信原則，行使債
    權及履行債務。又更生或清算制度之立法目的，係為使不幸
    陷入經濟困境之債務人得以清理債務及重建生活，並在清理
    過程中保有符合人性尊嚴之最低基本生活需要，而非維持債
    務人往昔寬逸之生活狀態。據此，於評估債務人是否有不能
    清償債務或有不能清償之虞時，非任憑債務人片否主張基本
    生活費用之項目及數額，而必須依一般社會經濟客觀條件加
    以判斷，其中政府定期公告國人最低生活費標準，不失為客
    觀之評估準則。
三、經查：
（一）抗告人主張其自97年7月份起至98年6月份止之平均月薪應
      為15,746元，即應扣除97年7 、8 、9 月及98年1 月等非
      經常性收入月份之薪資後，再予以加總平均較為客觀，而
      非原審所認定之22,077元，原裁定虛增抗告人之薪資所得
      ，應予廢棄等語。惟抗告人97年7 月份起至98年6 月份止
      每月薪津所得等資料，經原審向抗告人所任職之新光人壽
      保險股份有限公司函查後，該公司於98年6 月24日檢附抗
      告人之薪資明細惠覆本院，內容載明抗告人之薪資明細自
      97年7 月至98年6 月合計262,004 元，平均每月21,834元
      （元以下四捨五入，見本院98年度消債更補字第49號卷第
      108 頁）。是原審認定抗告人平均月薪為22,077元，核與
      上開平均月薪數額差距不大，尚屬合理，並無明顯高估之
      情事。另抗告人雖辯稱97年7 、8 、9 月及98年1 月等月
      份之薪資，包含有財務補助金、年終獎金等非經常性之收
      入，應予以扣除上開月份之薪資後，再計算平均薪資，始
      為公允云云，然既稱「平均薪資」，數額本有多寡，自應
      將上開補助項目或年終獎金納入計算，較符公平事理，故
      抗告人主張其平均月薪應為15,746元等語，不足採信。
（二）又消費者債務清理條例所定債務清理程序之立法精神，並
      非維持債務人過去慣常之寬裕生活，而係重新檢視消費行
      為樽節支出，故自陳負債大於資產之抗告人，既已有不能
      清償之事由，本應較一般人更節約支出撙節開銷，就其生
      活消費加以適度之限制，且其每月之生活開支，不宜與一
      般人等量齊觀，除屬絕對必要性支出者外，應當縮衣節食
      ，刻苦生活、優先誠實履行清償債務之責。本件抗告人主
      張其必要生活支出應以11,261元計算，其中電話費支出2,
      000 元乃屬業務所需之必要性支出云云，惟查，依抗告人
      於原審提出之98年3 月份電話費帳單（見本院98年度消債
      更補字第49號卷第69頁）顯示，總金額高達3,636 元，細
      閱其收費項目中，有來電答鈴月租費、流行音樂盒月租費
      等支出，核與聯繫通話之必要性無涉；又3 筆金額分別為
      900 元、500 元、1,500 元之「TelePay 手機小額付費」
      ，係列於非屬「通話費」項目之「優惠折扣及其他」項目
      下，乃屬以手機上網購買點數商品（如線上遊戲）所生之
      費用，亦與抗告人所稱與客戶電話聯繫之必須性無關；再
      抗告人就其主張每月2,00 0元之電話費均用於業務通話聯
      絡一節，始終亦未提出相關之資料佐證，並非全無可疑之
      處，是原審認此部分為非必要性之支出，尚難認有顯然之
      不當。原審審酌抗告人負債大於資產，應較一般人更節約
      支出，撙節開銷，而依行政院主計處公佈97年度臺灣省每
      人每月最低生活費用9,82 9元之標準（包含食、衣、住、
      行等全部生活費用在內），核算抗告人每月之必要生活費
      用為9,829 元，亦無不當，是以抗告人每月薪資扣除基本
      生活費用後，仍餘有10,325元可供清償（計算式：20,154
      －9,829 ＝10,325）甚明。
（三）復本件抗告人為69年出生之人，正值年輕力壯，並有相當
      之勞動能力，無須負擔扶養費用，且其每月所得扣除每月
      必要生活費後，尚有餘額可供抗告人用於清償債務，故難
      認抗告人有何不能清償債務之情事、或有何不能清償之虞
      之情形。原審以抗告人並無不能清償債務之情事，認定與
      本條例第3 條所定要件不符，且其情形無法補正，因而駁
      回其聲請，揆諸首開說明，於法核無違誤。抗告意旨猶執
      前詞，指摘原裁定不當，求予廢棄發回，為無理由，應予
      駁回。
四、據上論結，本件抗告為無理由，依消費者債務清理條例第11
    條第2 項、第15條，民事訴訟法第495 條之1 第1 項、第44
    9 條第1 項、第95條、第78條，裁定如主文。
中    華    民    國    98    年    12    月    23    日
                  民事第三庭  審判長法  官  羅培昌
                                    法  官  洪榮謙
                                    法  官  林秉暉
以上正本係照原本作成。
不得再抗告。
中    華    民    國    98    年    12    月    23    日
                                    書記官  廖春慧


司法院資訊處製作；財團法人民間司法改革基金會備份。
